【裁判字號】    95,台上,1186
【裁判日期】    950608
【裁判案由】    分配合夥損益等
【裁判全文】
最高法院民事判決            九十五年度台上字第一一八六號
    上  訴  人  正大聯合會計師事務所
    法定代理人  庚  ○
    訴訟代理人  劉秉鈞律師
                陳煥生律師
    上 列一 人
    複 代理 人  胡志彬律師
    參  加  人  甲○○
    訴訟代理人  顏維助律師
    被 上訴 人  乙○○
                丙○○
                丁○○
                戊○○
                        號3樓.
                己○○
    共      同
    訴訟代理人  鄭洋一律師
                楊鈞國律師
    上 列一 人
    複 代理 人  楊惠琳律師
上列當事人間請求分配合夥損益等事件，上訴人對於中華民國九
十三年九月二十九日台灣高等法院第二審判決（九十二年度重上
字第六一七號），提起上訴，本院判決如下：
    主  文
原判決廢棄，發回台灣高等法院。
    理  由
本件被上訴人主張：上訴人係合夥事業組織，由第一審共同被告
庚○為對外代表，被上訴人乙○○、丙○○、丁○○、戊○○、
己○○與庚○共六人（下稱庚○等六人）為實際負擔上訴人盈虧
之合夥人。因上訴人之民國八十七年度、八十八年度及八十九年
度合夥盈餘分配比例金額表（下稱系爭盈餘分配表），業經庚○
簽名承認，而完成該三年度合夥損益之決算，且被上訴人亦已同
意該表所列之分配金額，依其所列上開三年度被上訴人應分配之
合夥利益，扣除被上訴人已支領之暫支款，上訴人尚應給付被上
訴人乙○○、丙○○、丁○○、戊○○、己○○之盈餘分配款依
序為新台幣（下同）一千五百七十八萬三千五百四十元、一千一
百四十七萬九千九百六十四元、四百九十七萬八干八百三十二元
、二百二十三萬九千九百五十元、九十萬九千八百五十元（共三
千五百三十九萬二千一百三十六元）。爰依民法第六百七十六條
規定，求為命上訴人分別如數給付，並自起訴狀繕本送達翌日（
九十年十月二十六日）起加付法定遲延利息之判決（第一審共同
原告邱明洲、林月霞、許伯彥訴請上訴人給付執業酬勞等及被上
訴人（原告）代位上訴人請求庚○返還不當得利部分，均經第一
審判決駁回原告之訴確定，不在本院審理範圍。）。
上訴人則以：被上訴人已聲明退夥，非伊之合夥人，無權請求合
夥利益之分配。況被上訴人已自認伊之八十七年度至八十九年度
合夥損益尚未決算，而庚○於被上訴人丙○○片面製作，無財務
報表作為編表基礎、所載包括伊十三家關係企業公司盈餘在內之
系爭盈餘分配表上簽名，又非承認應按表分配盈餘，且庚○個人
亦不得代表全體合夥人為損益分配方式之同意，被上訴人依該表
所列金額請求分配合夥利益，自屬無據。縱被上訴人請求為正當
，因被上訴人已代伊收取服務公費二千八百二十四萬三百零一元
及各式扣繳憑單金額二百四十萬九千三百零三元，共三千零六十
四萬九千六百零四元，均應退還與伊，伊即得以該債權與被上訴
人之請求抵銷等語，資為抗辯。
原審維持第一審所為被上訴人勝訴之判決，駁回上訴人之上訴，
係以：上訴人由庚○擔任所長，對外代表上訴人，被上訴人五人
及庚○均為上訴人之合夥人，系爭盈餘分配表確經庚○簽名，為
兩造不爭之事實，並有系爭盈餘分配表可稽。按民法第六百七十
六條規定「合夥之決算及分配利益，除契約另有訂定外，應於每
屆事務年度終為之」，該「決算」僅在於「分配利益」，核與同
法第六百八十九條規定合夥人退夥時之「結算」及第六百九十四
條規定合夥解散後之「清算」有別。被上訴人雖於九十年六月五
日聲明退夥，但被上訴人係請求退夥前之合夥盈餘分配，並非請
求合夥財產分析，於法自無不合。上訴人之法定代理人庚○既已
在系爭盈餘分配表上簽名，即應認上開盈餘分配業經完成上訴人
之決算程序，且依被上訴人所提出上訴人不爭執真正之庚○親筆
簽名字條二紙所載合夥盈餘比例為「羅一○○、林五○、張三五
、李一一、施九點五」、「羅一○○、、林五○、張三五、邱一
九點五、李一一、施九點五」，亦可認定負責上訴人盈虧之合夥
人即庚○等六人。上訴人辯稱分配比例為六大家族之計算，庚○
（包括甲○○）、乙○○之分配比例，已經其二人調整同意各為
一一五、三五云云，為被上訴人所否認，參諸上訴人提出歷年合
夥人支領盈餘記錄及系爭盈餘分配表，均無甲○○應分配盈餘比
例之記載，足認甲○○非為負責上訴人盈虧之合夥人，上訴人之
抗辯，為不足採。是以依上述庚○簽名字條及系爭盈餘分配表所
載，合夥之實際比例應為：庚○一○○、乙○○五○、丙○○三
五、丁○○一九點五、戊○○一一、己○○九點五。上訴人向國
稅局申報之合夥比例顯非實際之合夥比例。而庚○於系爭盈餘分
配表上簽名後，復稱表示了解等語，可見庚○至少承認上訴人於
八十七年至八十九年仍有盈餘待分配之事實，佐以合夥人對於合
夥虧損或債務應負連帶責任，不因分配盈餘而有異，顯見提撥虧
損盈餘額，並非分配盈餘之必然前提。另上訴人係合夥組織，有
其人合性與團體性，與上訴人所謂十三家關係企業公司，屬完全
不同之法律主體，該關係企業公司不可能將其公司之存款轉存於
上訴人，且依各該公司資產負債表顯示大部分僅有銀行存款，並
無何費用、折舊支出。此外上訴人又未舉證證明上開十三家公司
有盈餘可供分配，足認該十三家公司確係被上訴人所稱之為節稅
而設立之紙上公司，系爭盈餘分配表上所載之盈餘當然不包括該
十三家公司在內。準此，依上訴人八十九年第二次盈餘分配金額
計算比例，與庚○簽名字條及系爭盈餘分配表相符，再參照上訴
人合夥人歷次支領盈餘記錄之分配比例，可認系爭盈餘分配表中
「保留部分」係乙○○應分得之部分，依表列金額（表中保留部
分分歸乙○○）扣除被上訴人分別已支領之暫支款，被上訴人乙
○○、丙○○、丁○○、戊○○、己○○依序得受分配合夥利益
為一千五百七十八萬三千五百四十元、一千一百四十七萬九千九
百六十四元、四百九十七萬八千八百三十二元、二百二十三萬九
千九百五十元、九十萬九千八百五十元。上訴人僅以合夥結算會
議紀錄為據，並未提出相關結算證據以實其說，所為抵銷之抗辯
，尚不足採。從而，被上訴人分別請求上訴人如數給付上述得受
分配合夥利益額本息，均屬正當，應予准許等詞，為其判斷之基
礎。
按民法第六百七十條、第六百七十六條、第六百七十七條分別規
定：「合夥之決議，應以合夥人全體之同意為之。前項決議，合
夥契約約定得由合夥人全體或一部之過半數決定者，從其約定。
但關於合夥契約或其事業種類之變更，非經合夥人全體三分之二
以上之同意，不得為之。」、「合夥之決算及分配利益，除契約
另有訂定外，應於每屆事務年度終為之。」、「分配損益之成數
，未經約定者，按照各合夥人出資額之比例定之。僅就利益或僅
就損失所定之分配成數，視為損益共通之分配成數。以勞務為出
資之合夥人，除契約另有訂定外，不受損失之分配。」。可知合
夥事業除經合夥人全體決議，另為損益分配成數及合夥利益分配
時期之約定外，各合夥人之損益分配成數應按各合夥人之出資額
比例定之，並應於每屆事務年度終，為合夥之決算及利益分配。
查上訴人為被上訴人與庚○等合夥經營之事業，固為原審認定之
事實，惟被上訴人原主張上訴人係十六人合夥經營，僅庚○等六
人受合夥損益分配，並提出記載出資共同經營上訴人事業之合夥
人，除庚○等六人外，尚有陳培賞、詹淑熏、邱明洲、郭承楓、
田時雨、王樞、林月霞、甲○○、許伯彥、林崇仁共十人（下稱
陳培賞等十人）之聯合執業合夥契約書為憑（一審重訴卷第一宗
五六頁、調解聲請卷第一三至二○頁），嗣改稱上訴人乃被上訴
人與庚○六人合夥經營，合夥人僅六人之語（一審重訴卷第一宗
二五五頁）；上訴人先則抗辯上訴人合夥人僅庚○等六人，上開
合夥契約書記載合夥人或為靠行等聯合執業型態，損益分配比例
非真實等語（一審重訴卷第一宗一三頁、一六六頁以下），繼謂
上訴人合夥人為七人，甲○○自八十七年六月一日起加入為受損
益分配之合夥人云云（一審重訴卷第二宗一五四頁以下），似見
兩造就上訴人全體合夥人組成一節之攻防，前後不一。依前開說
明，上訴人全體合夥人之人數及成員暨其決議即攸關被上訴人請
求分配合夥利益時期、成數是否正當之判斷，自應先予釐清。苟
上訴人合夥人全體確為庚○等六人，且被上訴人五人於九十年六
月五日聲明退夥（一審調解聲請卷第六、二十一頁）為合法，則
上訴人合夥組織是否因此進入解散清算程序，上訴人之法定代理
人是否仍為庚○？事涉上訴人是否經合法代理應訴。原審未詳加
調查審認，細予勾稽陳培賞等十人列名上訴人合夥人（及八十七
年以後歷年變動登記合夥人）之約定真意是否該當於合夥法律關
係，於未先就上訴人之全體合夥人成員為斷定前，遽認庚○為上
訴人法定代理人，僅庚○等六人受上訴人合夥損益分配，殊嫌疏
率。次查，庚○簽名字條雖有盈餘分配比例之記載，然上訴人曾
抗辯該字條乃八十三、八十四年之暫支款比例，嗣經協調收回一
五點分配與羅家（庚○及甲○○）等語（原審卷七三頁以下），
觀諸丙○○製表之系爭盈餘分配表，僅列林（寬照）盈餘分配成
數三五，並另列保留欄，保留成數為一五之盈餘額，而非逕列林
（寬照）盈餘分配成數五○（一審調解聲請卷二八至三○頁），
上訴人上開抗辯是否全不可採？非無研酌之餘地。原審徒憑庚○
簽名字條所載盈餘分配比例、歷年支領盈餘記錄之分配比例與系
爭盈餘分配表相符（按：實仍有保留成數一五之歧異）逕認系爭
盈餘分配表中「保留部分」係被上訴人乙○○應分得之部分，未
免速斷。又乙○○以上訴人退夥結算執行人身分於九十一年五月
二十五日召開之退夥結算會議紀錄所載之報告事項二謂「本執行
人保管之世華銀行代管專戶，迄今收到聯合執業會計師存入之九
十年元月一日至同年六月五日止各項服務公費收入金額總額計為
二千八百二十四萬零三百零一元」、議案三說明稱「……已收到
各式扣繳憑單總金額合計為二百四十萬九千三百零三元」等情（
原審卷三一二頁），如屬實在，上訴人抗辯以被上訴人上開代收
款應返還之債權為抵銷，似非全然無據。原審未為任何調查審認
，說明上訴人提出上開會議紀錄為不足採認之理由，即以上訴人
未提出相關結算證據以實其說，率認其抵銷抗辯不可採，而為不
利於上訴人之判決，亦有判決不備理由之違法，抑且難昭折服。
上訴論旨，指摘原判決不當，求予廢棄，非無理由。
據上論結，本件上訴為有理由。依民事訴訟法第四百七十七條第
一項、第四百七十八條第二項，判決如主文。
中    華    民    國  九十五  年    六    月    八    日
                      最高法院民事第四庭
                          審判長法官  蘇  茂  秋
                                法官  蘇  達  志
                                法官  陳  碧  玉
                                法官  王  仁  貴
                                法官  劉  靜  嫻
      本件正本證明與原本無異
                                      書  記  官
中    華    民    國  九十五  年    六    月  二十二  日
                                                      Ｌ


司法院資訊處製作；財團法人民間司法改革基金會備份。
